臺灣高等法院刑事判決　　　　　　　　　　　　九十一年度上更(二)字第七三號
　　上　訴　人
　　即　被　告　甲○○
右上訴人因偽造文書案件，不服臺灣臺北地方法院八十六年度訴字第六二九號，中華
民國八十六年六月二十五日第一審判決（起訴案號：臺灣臺北地方法院檢察署八十五
年度偵字第六四三三號、八十六年度偵字第二三八六號）提起上訴，經判決後，由最
高法院第二次發回更審，本院判決如左：
    主  文
原判決關於甲○○偽造公印文及其定應執行刑部分均撤銷。
甲○○共同連續偽造公文書，足以生損害於公眾，處有期徒刑壹年肆月。
    事  實
一、甲○○曾因賭博罪，經臺灣臺北地方法院於七十七年六月十一日判處有期徒刑五
    月，緩刑二年確定；又因違反槍砲彈藥刀械管制條例案件，經臺灣臺北地方法院
    於七十七年九月二十三日判處有期徒刑四月，於同年十二月二十四日執行完畢(
    不構成累犯)，仍不知悔改，復與徐輝(業經本案判處有期徒刑一年六月確定)
    、黃信華(由原審另行審結)及年籍不詳之澳門成年人陳國良(未據起訴)共同基於
    變造中華民國護照及偽造中華民國出境章，進而蓋用於護照簽證欄上以掩護大陸
    人民偷渡日本、韓國等國家之概括犯意，於八十五年十月底至十一月初，徐輝
    與黃信華約定其每提供一本人頭護照供變造，可獲得港幣三萬元之酬勞，但約定
    需持用變造護照者順利通關到達目的地後始付款，繼由徐輝囑甲○○以每本護
    照新台幣 (下同)二萬五千元之代價向陳燦燁、陳松齡 (以上二人業經原審判處
    有期徒刑六月確定)購買護照，另由徐輝自行向甲○○之友人王啟明 (業經原
    審判處有期徒刑六月確定)取得渠本人之護照後，由徐輝、徐余美華 (業經原
    審判處有期徒刑六月確定)委託任職統聯旅行社不知情之陳怡蓉辦妥上開護照之
    台胞加簽及日本、加拿大簽證。嗣徐輝取得上開三本護照簽證後，即於八十五
    年十一月下旬，帶至澳門交給黃信華，黃信華則轉交年籍不詳之陳國良，由陳國
    良於中華民國境外之不詳地點，將上開護照換貼大陸人民相片，並偽刻中華民國
    出境戳章，蓋於上開護照簽證欄上，偽造虛構中正機場表示該護照持有人有合法
    出境之事實。八十五年十二月十日徐輝並陪同持用「陳松齡」護照之大陸人民
    ，由澳門搭機入境韓國時，持該護照者遭韓國海關查獲遣返澳門，徐輝則順利
    入境韓國轉往日本於同年月十三日返台，為此遭黃信華扣款港幣一萬餘元，徐輝
    計取得港幣八萬元之代價，得款後與甲○○朋分花用。嗣於八十五年十二月十
    九日徐輝、甲○○、徐余美華在中正機場將另購得之隋台令護照（由徐輝以
    新台幣五萬元購得）、黃鋐傑、黃鋐達護照（此二人護照由甲○○以每本新台幣
    三萬元購得）、及其等之日本簽證與台胞證轉交黃信華時，經調查局人員當場查
    獲。
二、案經法務部調查局台北市調查處移送臺灣臺北地方法院檢察署檢察官偵查起訴。
    理  由
一、訊據上訴人即被告甲○○對於右揭向陳松齡、陳燦燁購買護照及自徐輝處獲得
    款項之事實固坦承不諱，惟矢口否認與黃信華等人共同變造護照及偽造公文書等
    犯行，辯稱：伊僅係受徐輝之託蒐購護照，原均不認識黃信華及陳國良，對於
    渠等蒐購護照之目的及如何變造並不知情，一直以為只是換貼照片而已，不知還
    需偽造中正機場入出境章，因此，關此部分伊與黃信華等人並無犯意聯絡及行為
    分擔，且扣案之護照影本，亦看不出有偽造之中正機場入出境章。再者，伊未曾
    於八十五年十一月二十四日隨行持有陳燦燁、王啟明護照之人至日本以確定是否
    闖關，入出境資料上無伊於當日出境日本之記載，即可證明伊關於此部分之自白
    並非實在，事實上陪同大陸人闖關至日本或韓國者均是徐輝，伊僅曾替徐輝
    蒐購護照，受其招待至澳門觀光而已云云。
二、經查：
(一)關於同案被告徐輝自行或囑託甲○○蒐購護照，販售予澳門人黃信華、陳國良
    ，以供渠等變造該等護照及公文書後，交由大陸人民行使以非法入境日本、韓國
    等國家等情，業據同案被告徐輝於調查局訊問時供稱：伊總共賣給黃信華六本
    護照，八十五年十二月十九日被查獲當天交付三本，每本代價港幣三萬元，其中
    隋令台護照係伊向隋令台本人以新台幣五萬元購得，而黃鋐達、黃鋐傑護照則由
    甲○○以每本新台幣三萬元向渠等購得，另在同年十一月間，也曾賣給黃信華分
    別是陳松齡、陳燦燁及王啟明三本護照，此三本護照是以每本二萬五千元之代價
    購得，黃信華要求伊賣出的護照均需附有台胞證、日本簽證、加拿大簽證等，另
    經由黃信華等人變造護照後交由第三人使用，伊曾隨行以確定是否通關，但伊隨
    持變造陳松齡護照之男子入境韓國時，被韓國海關查獲，無法入境，該名男子後
    來遣返澳門，事後黃信華扣了一萬餘元港幣之酬勞。而甲○○是伊朋友，伊賣護
    照之所得，扣除買護照之成本後，所得利潤由伊與甲○○均分，因澳門方面是在
    護照經過變造，賣給使用人且順利入境欲前往之國家後，才付錢，故目前僅結算
    過一次，伊與甲○○約各分得四萬元港幣等語甚詳（見第二八四三三號偵查卷第
    一三至一六、九二、九三頁），被告甲○○於調查局訊問亦供稱：於八十五年十
    一月初與徐輝碰面，徐拜託伊蒐購護照，每本護照新台幣二萬五千元，如找到
    合適對象，告知所購買護照辦妥簽證後，絕不會在臺灣使用，並可先報遺失，嗣
    找到朋友陳松齡、陳燦燁向其購買護照，並給予新台幣五萬元報酬，該二本護照
    已於八十五年十一月間經徐余美華持往旅行社代辦台胞證、日本及加拿大簽證後
    ，轉交與黃信華，以提供予偷渡之大陸人民使用，而徐輝乃支付伊港幣四萬元
    之報酬，另伊再找到黃鋐達、黃鋐傑，約定以每本新台幣三萬元之代價，向渠等
    購買護照，亦經辦理台胞證及日本簽證後，於同年十二月十九日在中正機場交付
    予黃信華，惟遭當場查獲等語明確（見同上偵查卷第二二至二七頁），核與同案
    被告黃信華於調查局訊問時稱：於八十五年十二月十日徐輝曾帶三本護照到澳
    門賣給伊，伊直接交給住澳門、約三十多歲之陳國良變造，僅記得其中一本係陳
    松齡名義護照，而「陳松齡」護照之持用者在徐輝陪同下，準備經韓國轉往日
    本，卻在韓國準備入境時遭查獲持用變造之中華民國護照。我們是約定順利通關
    到達目的地後，才將每本港幣三萬元之酬勞交付徐輝，八十五年十二月十三日
    伊受陳國良之託，與徐輝連繫，詢問有無人頭護照，徐余美華在電話中告訴伊
    有三本護照，經轉告陳國良後，伊搭機來台索取隋台令等三人護照，因係約定購
    買者順利抵達目的地後，始付款予徐輝，故當日被查獲之三人護照，均未付款
    等語（見同上偵查卷第四至七頁）；及同案被告徐余美華於調查局訊問時陳稱：
    八十五年十月下旬黃信華來台，伊先生徐輝要伊陪同與黃信華晤面，其間黃某
    提及欲合作從事變造護照之事，：：，直到同年十二月間，伊先生蒐購之陳松齡
    護照，經變造後由大陸人士持往韓國使用時，為韓國海關查獲，伊先生自韓國打
    電話回來，伊始知徐輝與黃信華合作蒐購護照之事，同年十二月十九日伊隨同
    徐輝、甲○○將另購得之三本護照交付予黃信華時，遭當場查獲等語（見同上
    偵查卷第九０頁），大致相符。
(二)又關於同案被告徐輝向王啟明蒐購護照，並告知係要帶至國外變造後供大陸偷
    渡客使用，被告甲○○向陳松齡、陳燦燁以每本新台幣二萬五千元之代價購得渠
    等之護照，且有告知陳燦燁係要帶至國外變造後供大陸偷渡客使用等情，陳松齡
    並指稱卷附「陳松齡」護照上之照片，非伊本人，業據證人王啟明、陳松齡、陳
    燦燁證述在卷（見同上偵查卷第九六、九七、三八至四０、一００、一０一頁）
    ，而同案被告徐輝及其妻徐余美華委託在統聯旅行社任職之陳怡蓉辦理陳松齡
    、陳燦燁、王啟明之台胞加簽、日簽、加拿大簽證、購買機票乙節，亦據證人陳
    怡蓉證述明確，並有現金帳資料附卷可稽（見同上偵查卷第四三至四九、一五四
    頁）。再者，有關同案被告徐輝如何找人蒐購護照、於八十五年十二月十二日
    打電話回家，告訴其妻徐余美華其隨同偷渡者赴韓國入境時，偷渡者遭海關識破
    留置之情，及其妻徐余美華告知被告甲○○該情，被告甲○○詢問為何會遭識破
    、被告甲○○復提及加拿大簽證是為應付日本海關，比較容易混入境及要求出售
    護照者自行辦理台胞證等，以分散風險、黃信華電詢徐余美華尚有幾本人頭護照
    等情，亦有法務部調查局通訊監察作業報告摘要表在卷可按（見同上偵查卷第五
    二至七五頁）。另同案被告徐輝亦坦承係收購護照，並將所購得隋台令等三本
    護照賣給黃信華，由黃信華帶到國外變造後，賣給其他人使用等語（見二八四三
    三號偵查卷第十四頁），而同案被告徐輝曾於八十五年十一月二十二日及同年
    十二月十日自中正機場出境，於同年十二月五日及同月十三日入境之事實，亦有
    內政部警政署入出境管理局八十九年十月十八日函所檢附之被告徐輝出入境記
    錄資料一份附卷可佐（見本院更一審卷第三五至三八頁）。此外，復有陳松齡普
    通護照申請書、陳松齡身分證影本、經變造之「陳松齡」護照及其內第十頁之「
    ＮＯＶ２１１９９６」中正機場出境戳章之公文書附卷可憑（見同上偵查卷第七
    九、九四、九五頁），足見陳松齡之護照業經換貼相片變造，並有黃鋐達、黃鋐
    傑、隋台令之護照、台胞證、日本簽證影本，黃信華準備持以變造之相片，陳松
    齡、陳燦燁申報護照遺失作廢遺失表在卷可參（見同上偵查卷第一０七、一０八
    頁）。
(三)基上事證，被告甲○○既知悉蒐購之護照將交由澳門人黃信華轉交予陳國良變造
    後供大陸偷渡客使用，且需代辦台胞證、日本及加拿大簽證等文件，同案被告徐
    輝並曾隨同持經變造「陳松齡」護照者闖關韓國，而被告甲○○亦於八十五年
    十二月十九日與同案被告徐輝及其妻一同至中正機場，將另購得之三本護照交
    付與黃信華，則被告甲○○顯知悉所取得之護照將交由非原護照持有人之大陸人
    士使用，且護造之相片及入出境戳章等均會有所改變，亦即於蒐購護照之初，即
    知黃信華等人將就該等護照換貼相片、偽刻中華民國出境戳章，並持以偽蓋於該
    等護照上等偽造、變造行為，是被告甲○○辯稱伊僅負責蒐購護照，不知黃信華
    會作何處理云云，無非卸責之詞，洵不足採。被告甲○○既知其所購得之護照是
    要由大陸偷渡客使用，顯然需要變造其中之登載內容，且被告於八十五年十月以
    前，有多次出國經驗，有內政部警政署入出境管理局八十九年十月十八日函所檢
    附之被告甲○○出入境記錄資料一份附卷可佐（見本院更一審卷第三五至三九頁
    ），則其顯然知悉入、出境手續，即護照要拿至國外供非原護照持有人使用，該
    護照需換貼照片及蓋用不實之出境章，換言之，護照將遭換貼相片，偽造中華民
    國出境戳章，並持以偽蓋於該等護照上等情，為被告甲○○蒐購護照之初所預見
    ，竟仍與徐輝及澳門人黃信華、陳國良合作，其等四人間就上開犯行有犯意聯
    絡，至為顯然，是被告甲○○辯稱其以為只須換貼相片，不知有偽造出境戳章之
    情事云云，亦顯不足採。綜上所述，本件事證明確，被告甲○○之右揭犯行應堪
    認定。
(四)至陳松齡雖於原審審理時供稱：伊賣給被告甲○○之護照上之簽名，非伊本人所
    簽云云（見原審卷第八六頁），惟被告甲○○與徐輝均否認有在該本護照上簽
    名，且陳松齡於八十一年五月間申請該本護照，並於八十四年十月十日使用該本
    護照出國，迨至八十五年十一月間，始受被告甲○○之提議販售該本護照等情，
    亦據陳松齡陳述明確（見同上偵查卷第三八頁），是衡情陳松齡於八十四年間開
    始使用該本護照時，即已在該本護照上簽名，而被告甲○○復否認有簽名於其上
    ，從而，尚難僅憑陳松齡之陳述，而認定被告甲○○有偽造「陳松齡」護照上署
    名之行為。另同案被告黃信華於變造護照後，係於換貼照片處另貼上似「國民黨
    黨徽」之防偽標韱，該防偽標韱僅具防偽作用，並非外交部之鋼印，此有該扣案
    之護照影本在卷可按，該防偽標韱即非公印文，併此敘明。
三、按刑法上所稱公印，係指表示公務機關或機關長官資格之印信而言，即俗稱大印
    與小官章。又偽刻「中華民國中正機場出境、入境」印戳，加蓋於護照簽證欄上
    ，偽造虛構中正機場表示該護照持有人係合法出境及入境之證明，係屬公文書，
    而非公印文 (最高法院八十三年度台上字第六七二０號、八十六年度台上字第四
    二四四號判決意旨參照)。查本件黃信華、陳國良偽造中華民國中正機場出境章
    後，蓋在護照簽證欄內之中華民國中正機場出境章印戳之內容係屬公文書，是核
    被告甲○○所為，係犯刑法第二百十一條之偽造公文書罪。公訴人認其中蓋在護
    照簽證欄內之中正機場出境章印戳之內容係屬公印文，容有誤會，此部分起訴法
    條應予變更。被告甲○○與徐輝、黃信華、陳國良共同謀議，推由陳國良先後
    偽造陳燦燁、陳松齡、王啟明護照上中華民國中正機場出境戳章供不知名之大陸
    人入境日本、韓國等，其四人間有犯意之聯絡及行為分擔，為共同正犯，且時間
    緊接，所犯構成要件相同，為連續犯，應依刑法第五十六條規定加重其刑。至被
    告等變造護照及偽造中華民國出境章戳後即出售予不詳姓名之大陸人士使用，對
    於該大陸人士之行使偽造文書行為，尚難認被告甲○○與之有何犯意聯絡及行為
    分擔之共犯行為。至被告等人蒐購隋台令、黃鋐達、黃鋐傑之護照後，於交付予
    黃信華之際，即為調查局人員所查獲，尚未著手偽造公文書之行為，而該等犯罪
    復未處罰預備行為，是被告此部分行為尚不構成犯罪；另被告等在中華民國領域
    外犯刑法第二百十一條之偽造公文書罪，依刑法第五條第五款之規定，本院有管
    轄權，併此敘明。
四、原審就偽造文書部分予以被告甲○○論罪科刑，固非無見，惟查，蓋於護照簽證
    欄上之中華民國中正機場入出境印戳係屬公文書而非公印文，已如前所述，原審
    認係公印文，及認偽造之中正機場章係公印均一併宣告沒收，容有未當。被告甲
    ○○上訴意旨空言否認犯罪，固無可採，惟原判決此部分既有前開可議之處，乃
    屬無可維持，應由本院將原判決關於被告甲○○偽造公印文及定執行刑部分撤銷
    改判。爰審酌被告甲○○在台蒐購護照，幫助大陸人士偷渡，妨礙我國護照管理
    及日本、韓國政府之入出境檢查，與其品行、智識程度、犯罪之動機、手段、所
    生危害及犯後態度等一切情狀，量處如主文第二項所示之刑。至偽造之中正機場
    出境章壹個，因非屬公印且未扣案，亦非屬刑法第二百十九條所定義務沒收之物
    ，故不予宣告沒收。又偽造之陳松齡護照內之中正機場出境章公文書、冒用陳松
    齡之照片壹張，雖為被告等人犯罪所用之物，但因已出售並交付他人，非屬被告
    所有，亦不宣告沒收。另扣案之黃鋐傑、黃鋐達、隋台令護照各一本及葡萄牙護
    照影本一份、電話紀錄一本，葉威澳門身分證影本一張、徐輝親書澳門地址一
    張、統聯旅行社班機行程表一張、二吋人頭照片五張，與被告二人之上開犯行無
    ，爰不諭知沒收。
五、公訴意旨另以：被告甲○○右述行為亦涉刑法第二百十六條、第二百十二條行使
    變造護照罪嫌，按本法於凡在中華民國領域外犯左列各罪者，適用之：五、第二
    百十一條、第二百十四條、第二百十六條及第二百十八條之偽造文書印文罪。又
    犯罪之行為或結果，有一在中華民國領域內者，為在中華民國領域內犯罪，刑法
    第五條第五款、第四條分別定有明文，且刑法第五條第五款所示之同法第二百十
    六條之罪，依司法院大法官會議釋字第一七六號解釋，不包括行使刑法第二百十
    二條之文書，故在中華民國領域外，變造護照及行使變照護照行為，不適用我國
    刑法。經查，本件被告甲○○係買受陳松齡等人我國外交部核發之護照，供黃信
 華攜出赴澳門交由年籍不詳之澳門人陳國良變造，亦由同案被告徐輝自國外帶
    同不詳姓名之三名大陸人民入境日本、韓國，是變造護照及行使變造護照之犯罪
    地點，均不在我國領域內，不適用我國刑法處罰，此部分原應諭知無罪之判決，
    然公訴人認此部分事實與前揭有罪部分有方法結果牽連之裁判上一罪關係，爰不
    另為無罪之諭知，併此敘明。
據上論斷，應依刑事訴訟法第三百六十九條第一項前段、第三百六十四條、第三百條
、第二百九十九條第一項前段、刑法第二十八條、第五十六條、第二百十一條，判決
如主文。
本案經檢察官王安明到庭執行職務。
中      華      民      國    九十一    年     十一     月      七      日
                        臺灣高等法院刑事第七庭
                                  審判長法  官  吳  啟  民
                                        法  官  施  俊  堯
                                        法  官  蘇  隆  惠
右正本證明與原本無異。
如不服本判決應於收受送達後十日內向本院提出上訴書狀，其未敘述上訴之理由者並
得於提起上訴後十日內向本院補提理由書（均須按他造當事人之人數附繕本）。
                     書記官  周  素  秋
中      華      民      國    九十一    年     十一     月      八      日
附錄：本案論罪科刑法條全文
刑法第二百十一條
偽造、變造公文書，足以生損害於公眾或他人者，處一年以上七年以下有期徒刑。
